臺灣高等法院民事判決
110年度家上字第32號
上  訴  人  陳○○  
訴訟代理人  陳盈潔律師(法扶律師)
被  上訴人  ○○．○○(FEEHILY JOHN JOESEPH)
訴訟代理人  李翰洲律師
複  代理人  蔡佩蓉律師

上列當事人間請求夫妻剩餘財產分配事件，上訴人對於中華民國
109年12月24日臺灣臺北地方法院109年度家財訴字第8號第一審
判決提起上訴，並為上訴聲明之減縮，本院於110年7月14日言詞
辯論終結，判決如下：
    主      文
原判決關於駁回上訴人後開第二項之訴部分，暨該部分訴訟費用
之裁判均廢棄。
上開廢棄部分，被上訴人應給付上訴人新臺幣壹拾萬柒仟零貳拾
參元，及自民國一○八年十一月一日起至清償日止，按年息百分
之五計算之利息。
其餘上訴駁回。
第一審訴訟費用關於廢棄改判部分，由被上訴人負擔；第二審訴
訟費用，由被上訴人負擔百分之八，餘由上訴人負擔。
    事實及理由
壹、程序部分：
一、按夫妻財產制，夫妻以書面合意適用其一方之本國法或住所
    地法者，依其合意所定之法律。夫妻無前項之合意或其合意
    依前項之法律無效時，其夫妻財產制依夫妻共同之本國法；
    無共同之本國法時，依共同之住所地法；無共同之住所地法
    時，依與夫妻婚姻關係最切地之法律，涉外民事法律適用法
    第48條第2項定有明文。本件上訴人係中華民國國民，被上
    訴人則為紐西蘭籍人士，自屬涉外事件，兩造無共同之本國
    法，婚後係共同住於臺灣，依上規定，本件上訴人請求分配
    剩餘財產之差額，自應適用中華民國法律。 
二、次按當事人對於第一審判決不服之程度，及應如何廢棄或變
    更之聲明，依民事訴訟法第438條第1項第3款，雖應表明於
    上訴狀，然其聲明之範圍，至第二審言詞辯論終結時為止，
    得擴張或變更之，此不特為理論所當然，即就同法於第二審
    程序未設與第473條第1項同樣之規定，亦可推知（最高法院
    30年渝抗字第66號判決先例、96年度台抗字第155號裁定要
    旨參照)。查上訴人於原審係求為命被上訴人給付新臺幣(下
    同)200萬元本息，經原審判決其敗訴，上訴人就原判決全部
    不服，聲明廢棄改判(見本院卷第51頁)，嗣於本院減縮上訴
    聲明，請求被上訴人給付135萬6,030元本息(見本院卷第296
    頁)。核屬上訴聲明之減縮，依前開說明，應予准許。
貳、實體部分：　　
一、本件上訴人主張：兩造於民國91年1月12日結婚，嗣於109年
    5月28日在原法院和解離婚，兩造婚姻關係既已消滅，且未
    約定夫妻財產制，伊得請求分配剩餘財產。兩造同意以108
    年7月11日為剩餘財產基準日，伊於基準日所存之婚後財產
    共計59萬3,281元(詳如附表一所示)，扣除婚後債務129萬元
    後，伊可供分配之婚後剩餘財產為0元，被上訴人婚後無負
    債，其於基準日所存之婚後財產共計21萬4,045元(詳如附表
    一所示)。又被上訴人為減少伊對於剩餘財產差額之請求，
    故於基準日前處分其存款共計182萬元(詳如附表二所示)，
    自應將該182萬元追加計算。爰依民法第1030條之1第1項規
    定，請求分配夫妻剩餘財產差額之2/3即135萬6,030元及自
    起訴狀繕本送達起至清償日止之法定遲延利息(未繫屬本院
    者不予贅述)。
二、被上訴人則以：伊對於基準日之兩造婚後財產不爭執，惟否
    認上訴人婚後負有債務129萬元，亦否認伊為減少上訴人對
    於剩餘財產差額之請求，而惡意處分財產，應予追計182萬
    元等語，資為抗辯。
三、原審判決駁回上訴人前揭請求及假執行之聲請。上訴人不服
    提起上訴，並聲明：(一)原判決駁回上訴人後開第二項之訴
    部分，暨該部分訴訟費用之裁判均廢棄；(二)上開廢棄部分
    ，被上訴人應給付上訴人135萬6,030元，及自起訴狀繕本送
    達翌日起至清償日止，按年息百分之五計算之利息。被上訴
    人答辯聲明：上訴駁回。
四、兩造爭執事項及本院得心證之理由：
　  上訴人主張兩造91年1月12日結婚，嗣於109年5月28日在原
    法院和解離婚，兩造同意以108年7月11日為剩餘財產基準日
    ，依民法第1030條之1規定請求分配剩餘財產，被上訴人則
    以前揭情詞置辯，茲就兩造爭點分述如下：
(一)按法定財產關係消滅時，夫或妻現存之婚後財產，扣除婚姻
     關係存續中所負債務後，如有剩餘，其雙方剩餘財產之差
    額，應平均分配，民法第1030條之1第1項前段定有明文。次
    按夫妻未以契約訂立夫妻財產制者，除本法另有規定外，以
    法定財產制，為其夫妻財產制。同法第1005條亦定有明文。
    兩造於91年1月12日結婚，婚後未約定適用何種夫妻財產制
    ，為兩造所不爭執(見原審家財訴卷第8頁)，依民法第1005
    條之規定，自應以法定財產制為兩造之夫妻財產制。兩造間
    之夫妻財產制關係已因離婚而消滅，上訴人自得依前揭規定
    請求分配剩餘財產，兩造並同意以108年7月11日為兩造婚後
    財產價值計算之依據(見原審家財訴卷第9頁)。
(二)兩造爭執部分： 　　　
　  ⒈關於上訴人主張其負有婚後債務129萬元，應予以扣除部  
      分： 
　　  上訴人主張因需支付紐西蘭律師費用、徵信費用、假扣押
      擔保金、臺灣公證與翻譯費用、未成年子女學雜費用等，
      而向其家人借款，於基準日未為清償等語，業據證人即上
      訴人之同事李○朕證稱：伊係擔任公證人，所以外出執行
      職務時會記錄時間，伊被通知前來作證時，有回顧紀錄，
      所以確認伊係在108年6月20日見到上訴人在公司樓下與其
      弟弟點收現金，伊有問上訴人為何點錢，方知悉該筆金錢
      用途在抓姦，伊約略看到5、6疊千元鈔票，1疊為10萬元
      ，像是剛從銀行領出等語(見本院卷第157頁)；證人即上
      訴人弟弟陳○碩證稱：因上訴人發生家庭問題，需用錢，
      上訴人有告稱係為臺灣與紐西蘭訴訟案件及抓姦需要借款
      ，所以家族有幫忙上訴人，伊公司離上訴人較近，因此由
      伊利用中午休息時間送錢給上訴人，之前有諮詢過律師，
      律師表示若將金錢存入上訴人之帳戶，將來資產有結算問
      題，所以後來要借錢給上訴人皆係交付現金，伊自己借款
      予上訴人共2次，第一次係108年6月17日20萬元，第2次係
      108年7月8日25萬元，伊母親、姐姐亦有借款予上訴人，
      均由伊負責交付現金；伊母親借款予上訴人35萬元，係由
      伊先行墊付，伊母親再匯款至伊富邦銀行帳戶；伊姐姐借
      款49萬元予上訴人，係先於108年5月1日、6月20日各匯款
      25萬元、5萬元、20萬元予伊，伊再分兩次交給上訴人，
      第一次係108年6月17日4萬元，第2次係108年6月20日40萬
      元；伊交付現金時，上訴人當場會簽署借據，上訴人迄今
      仍未清償等語(見本院卷第159-162頁)；證人即上訴人母
      親曾○陽證稱：伊兒於108年5月1日致電予伊，表示上訴人
      打官司需要金錢，要向伊借款，因伊當日在醫院體檢，所
      以請伊兒先借錢予上訴人，伊再匯款至伊兒之富邦銀行帳
      戶，上訴人至今尚未清償伊借款等語(見本院卷第162-163
      頁)；證人即上訴人之姐陳○碧證稱：上訴人於108年4月底
      5月初時向伊表示因其丈夫不貞、背叛，所以要借錢打官
      司、抓姦，上訴人向伊借款共50萬元，伊分為3次匯款至
      陳○碩帳戶，各為20萬元、25萬元、5萬元，再由陳○碩轉
      交，之所以先匯款予陳○碩係因離婚官司在金流會有一些
      糾紛，會有財產分配問題，所以不直接匯入上訴人帳戶內
      ，上訴人至今未償還伊借款等語(見本院卷第164-165頁)
      。復參諸上訴人於107年之收入僅有2,292元存款利息及每
      月薪資所得約為5萬多元之經濟狀況(見原審婚字卷第67頁
      )，加以尚須扶養兩名未成年子女、繳納房租，依上訴人
      之資力狀況，自難以負荷委任本國及紐西蘭律師、雇用徵
      信社以及因訴訟所需之費用，而有借貸之必要性，上訴人
      因此向家人借款支應，核與常情並無相悖；再者，互核上
      開證人證述情節，借款之金流與情節相為一致，並有借據
      、陳○碩之臺灣銀行帳戶明細、LINE對話紀錄、曾○陽之富
      邦銀行帳戶明細、陳○碩之富邦銀行存簿封面(見本院卷第
      123-124頁、第177-193頁)、上訴人支付紐西蘭律師費、
      徵信社、假扣押擔保金、臺灣公證費及翻譯費用、繳納學
      雜費等證明(見本院卷65-83頁、第94-106頁)，堪認上訴
      人於婚後有向其家人借款共計129萬元迄今未為償還之情
      。則上訴人主張其婚後財產59萬3,281元，扣除婚後債務1
      29萬元後，已無剩餘財產可為分配等語，堪可採信。
　　⒉關於上訴人主張被上訴人提領附表二所示金錢，共計182萬
      元，係為使上訴人減少剩餘財產之分配，應予追加計算云
      云。惟上訴人就此有利之事實未為任何證明，已難憑採，
      況審諸被上訴人自105年起至108年間之交易明細(見原審
      家財訴卷第117-124頁)，被上訴人向來提領金額即係1至3
      萬元不等，堪認附表二所示之提領情形核與被上訴人日常
      領款習慣無異。又參以於原審訴請離婚並為剩餘財產差額
      分配請求之人為上訴人，被上訴人未為離婚之請求，亦無
      從預期上訴人將於何時起訴離婚，且上訴人亦無從說明附
      表二與其他相同提領金額有何差異，何以該次提領即屬惡
      意處分，則被上訴人所為附表二之提領行為，難認係為減
      少上訴人對於剩餘財產之分配而惡意處分其財產。上訴人
      主張應依民法第1030條之3規定，將附表二之財產追加計
      算云云，自無可採。
    ⒊關於上訴人可請求之剩餘財產比例：
　　  按法定財產制關係消滅時，夫或妻現存之婚後財產，除因繼承或其他無償取得之財產及慰撫金外，扣除婚姻關係存續所負債務後，如有剩餘，其雙方剩餘財產之差額，應平均分配；平均分配顯失公平者，法院得調整或免除其分配額，民法第1030條之1第1、2項定有明文。核其立法意旨在於聯合財產關係消滅時，以夫妻雙方剩餘財產之差額，平均分配，方為公平。而所謂「平均分配顯失公平」，係指夫妻之一方有不務正業，或浪費成習等情事，對於財產之增加並無貢獻，不應使之坐享其成，獲得非分利益之情形而言。經查，於婚姻存續期間，被上訴人對於家庭疏忽照顧，多次發生外遇情形，主要係由上訴人照顧未成年子女，且於108年7月分居後，未負擔未成年子女之生活費用，由上訴人獨力負擔照顧未成年子女之責任，有未成年子女費○○之證詞可憑(見原審家財訴卷第86-87頁)，本院審酌上訴人對家庭付出之整體協力狀況及雙方之經濟能力，認上訴人得平均分配剩餘財產之差額。綜上所述，上訴人之剩餘財產為0元，被上訴人之剩餘財產為21萬4,045元，兩造之剩餘財產差額為21萬4,045元，上訴人得向被上訴人請求差額之一半為10萬7,023元(計算式：214,045÷2＝107,023，元以下四捨五入）。 　　
(三)按給付無確定期限者，債務人於債權人得請求給付時，經其
    催告而未為給付，自受催告時起，負遲延責任。其經債權人
    起訴而送達訴狀，或依督促程序送達支付命令，或為其他相
    類之行為者，與催告有同一之效力。遲延之債務，以支付金
    錢為標的者，債權人得請求依法定利率計算之遲延利息。但
    約定利率較高者，仍從其約定利率。應付利息之債務，其利
    率未經約定，亦無法律可據者，週年利率為5%。民法第229
    條第2項、第233條第1項、第203條分別定有明文。上訴人本
    件剩餘財產差額分配之請求係於108年10月31日調解庭當庭
    送達訴之追加聲明狀繕本予被上訴人，有原法院調解紀錄表
    可據(見原審婚字卷第129頁)，從而，上訴人所得請求之遲
    延利息，應自108年11月1日起算。至於上訴人其餘利息請求
    ，因起訴狀繕本未經合法送達(見原審婚字卷第75頁、第105
    頁)，則不應准許。
五、綜上所述，上訴人依民法第1030條之1規定，請求上訴人給
    付10萬7,023元，及自108年11月1日起至清償日止，按年息5
    %計算之利息，為有理由，應予准許；逾此部分之請求，則
    無理由，不應准許。上開應准許部分，原審為上訴人敗訴之
    判決，尚有未洽，上訴意旨指摘原判決關此部分不當，求予
    廢棄改判，為有理由，爰由本院廢棄改判如主文第二項所示
    。至上開不應准許部分，原審為上訴人敗訴之判決，並駁回
    其假執行之聲請，經核無不合，上訴意旨指摘原判決關此部
    分不當，求予廢棄改判，為無理由，應駁回此部分之上訴。
六、本件事證已臻明確，兩造其餘之攻擊或防禦方法及所用之證
    據，經本院斟酌後，認為均不足以影響本判決之結果，爰不
    逐一論列，附此敘明。
七、據上論結，本件上訴為一部有理由、一部無理由，判決如主
    文。
中　　華　　民　　國　　110 　年　　7 　　月　　28　　日
                    家事法庭
                        審判長法  官  賴劍毅
                              法  官  陳君鳳
                              法  官  楊雅清
正本係照原本作成。
如不服本判決，應於收受送達後20日內向本院提出上訴書狀，其
未表明上訴理由者，應於提出上訴後20日內向本院補提理由書狀
（均須按他造當事人之人數附繕本）上訴時應提出委任律師或具
有律師資格之人之委任狀；委任有律師資格者，另應附具律師資
格證書及釋明委任人與受任人有民事訴訟法第466 條之1第1項但
書或第2項所定關係之釋明文書影本。如委任律師提起上訴者，
應一併繳納上訴審裁判費。
中　　華　　民　　國　　110 　年　　7 　　月　　28　　日
　　　　　　　　　　　　    　書記官  陳惠娟

附表一
 ○○○○  陳○○  積極財產 項目 價值(元/新台幣) 項目 價值(元/新台幣) 1 中國信託商業銀行存款(帳號000-00-0000000)  23,819 花旗商業銀行存款(帳號000-000-0000) 293,189 2 兆豐國際商業銀行存款(帳號000-00-000000)   2,228 聯邦商業銀行存款(帳號00000000000) 154,654 3 兆豐國際商業銀行信託基金 187,998 債券 (路博邁全球高收益債券基金) 134,059 4   中華郵政存款(帳號0000000-0000000)   4,751 5   玉山銀行存款(帳號0000000000000)   6,628 總計  214,045  593,281 

附表二
 提款時間 提款金額 1 104/09/16 30,000 2 104/09/17 30,000 3 104/09/18 30,000 4 104/09/22 30,000 5 104/09/27 30,000 6 105/06/17 30,000 7 105/06/21 30,000 8 105/06/22 30,000 9 105/06/23 30,000 10 106/06/26 30,000 11 106/06/27 30,000 12 106/06/30 20,000 13 106/07/13 30,000 14 106/07/20 30,000 15 106/07/24 30,000 16 106/11/02 30,000 17 106/11/02 30,000 18 107/01/02 30,000 19 107/01/03 30,000 20 107/01/04 30,000 21 107/03/05 30,000 22 107/03/08 30,000 23 107/04/10 30,000 24 107/04/11 30,000 25 107/05/24 30,000 26 107/05/28 30,000 27 107/06/21 30,000 28 107/08/01 20,000 29 107/08/31 30,000 30 107/09/16 20,000 31 107/09/21 20,000 32 107/10/07 30,000 33 107/10/22 20,000 34 107/10/23 20,000 35 107/11/01 20,000 36 107/12/01 6,000 37 107/12/03 20,000 38 107/12/04 20,000 39 107/12/05 30,000 40 108/01/13 20,000 41 108/01/15 20,000 42 108/02/11 30,000 43 108/02/15 30,000 44 108/02/20 40,000 45 108/02/26 50,000 46 108/03/05 30,000 47 108/03/07 30,000 48 108/03/20 30,000 49 108/03/30 11,000 50 108/04/08 20,000 
51 108/04/12 20,000 52 108/04/15 20,000 53 108/04/26 30,000 54 108/05/01 20,000 55 108/05/02 20,000 56 108/05/11 30,000 57 108/05/18 11,000 58 108/06/05 20,000 59 108/06/07 30,000 60 108/06/19 11,000 61 108/06/27 20,000 62 108/06/29 11,000 63 108/07/04 30,000 64 108/07/07 30,000 65 108/07/08 100,000 66 108/07/09 30,000